臺北高等行政法院判決
　　　　　　　　　　　　　　　　　　 95年度簡字第00842號
原　　　告　甲○○
被　　　告　臺北市稅捐稽徵處
代　表　人　乙○○（處長）
上列當事人間因地價稅事件，原告不服臺北市政府中華民國95年
9月20日府訴字第09584871800號訴願決定，提起行政訴訟。本院
判決如下：
　　主  文
原告之訴駁回。
訴訟費用由原告負擔。
　　事實及理由
一、原告主張：
    (一)本件臺北市○○區○○段4小段167、168地號土地（下稱
      系爭土地）地目為「道」，有土地登記謄本可參，並非單
      純之建築基地內應保留之法定空地，依土地稅減免規則第
      22 條但書第2款或第5款規定，免由土地所有權人申請減
      免地價稅，即應依規定予以免徵，始為正辦。
    (二)系爭土地在64年申請建造執照時，即因已供公眾通行歷時
      甚久，而為既成道路，在公法上被認為有公用地役關係存
      在，建造伊始原告原擬圍堵該已成之道路，而將之變更為
      一般建築基地整體規劃利用，但遭當地居民強力反對，迫
      不得已乃變更規劃而將已成道路之既成巷道全部退讓出來
      ，致建物面臨承德路7段建築之面積變少，整棟建物價值
      貶落，蒙受鉅額損失，有臺北市建築物電腦地籍套繪圖可
      參。原處分盲從財政部函釋，僅著眼稅收因素之考量，有
      違實質課稅及租稅公平之原則。
    (三)系爭土地地目既已編為道，且係既成巷道，如何還能認定
      屬建築基地或法定空地？系爭土地屬既成巷道係於建屋前
      已存在之事實，當時原告倘若得以收回作實際之建築基地
      使用，當無不妥為規劃充分利用之理。在建築法規認定上
      ，不管是否屬建築房屋「應保留之空地」或「法定空地」
      ，初無改變其原係私有無償提供公共巷道用地之性質，且
      系爭土地地目早已變更為道，此節尚可向臺北市北投區公
      所查詢政府對該既成道路列管維護之經過情形。原告對系
      爭土地既已無法使用、收益，實不宜有租稅負擔。
    (四)本件爭點乃財政部93年5月27日台財稅字第0930452572號
      函釋規定，惟本件並無不易認定之窒礙，不能徒以稅收考
      量，將所應衡酌之經濟上意義置而不論，違反實質課稅及
      租稅公平之原則，依臺北市北投區公所93年12月29日北市
      投區經字第09333193000號函說明二略以，首揭巷道經查
      係為本所維護之道路範圍，有關何時接管維護，因年代久
      遠已無從查考等語。系爭土地既屬政府所維護之「道路範
      圍」，迄今情事未有變更，則被告遽為變更課稅即有可議
      。原告本擬拋棄系爭土地所有權，惟依臺北市士林地政事
      務所94年1月4日北市士地ㄧ字第09332084500號函示，致
      無從拋棄系爭土地所有權。原告早已喪失所蓋房屋及坐落
      基地之所有權，卻須永遠承受租稅負擔，豈符事理之平。
    (五)依臺北市政府地政處測量大隊94年1月11日北市地測三字
      第09430004300號函說明二、三可知，臺北市政府地政處
      測量大隊認其辦理地目變更及銓定作業係屬為合法，而訴
      願決定以財政部93年5月27日台財稅字第00930452572號函
      釋以稽徵實務上不易認定等理由，認尚不宜採行。又土地
      稅減免規則係於69年5月5日始由行政院發布，被告以之作
      為變更本件自65年起按土地實際使用情形免徵地價稅之準
      據，有違法律不溯及既往之原則，且原告並無信賴不值得
      保護之情形，被告僅基於稅收考量而徵收本件地價稅，亦
      有違信賴保護原則云云。
    (六)提出土地登記謄本、臺北市建築物電腦地籍套繪圖、臺北
      市北投區公所函、臺北市政府工務局函、臺北市政府士林
      地政事務所函、臺北市政府地政處測量大隊函、陳情書、
      本件復查決定書及訴願決定書等件影本為證。
    聲明：訴願決定、復查決定及原處分均撤銷。
          訴訟費用由被告負擔。
二、被告辯稱：
    (一)原告所有系爭土地（重測前：北投區○○○段487-34、48
      7-35地號）原經被告所屬北投分處（土地所在分處）核定
      免徵地價稅在案，嗣被告進行92年減免稅地清查計畫，該
      北投分處以92年3月6北市稽北投甲字第09290025301號函
      請臺北市政府工務局建築管理處查復系爭土地是否係建築
      基地或法定空地，經該處以92年4月11日北市工建照字第
      09261527300號函復略以，說明三、旨揭地號土地經依貴
      所提供之重測前地號、歷年土地合併分割情形、最新地籍
      圖及本府都市發展局之網際網路土地使用分區申請及查詢
      系統、本處之臺北市建築物電腦地籍套繪圖、臺北市建築
      管理資訊系統等檔案資料查對結果如下…(三)167、168地號
      土地（即系爭土地）係本局65（工）使字第1703號使用執
      照（64建北投字第224號建造執照）之建築基地等語。被
      告所屬北投分處據以核認系爭土地係屬建造房屋應保留之
      法定空地，並無土地稅減免規則第9條免徵地價稅之適用
      ，此有臺北市政府工務局65使字第1703號使用執照存根及
      平面配置圖等影本資料附卷可參。是原核定按一般用地稅
      率向原告課徵94年地價稅，自屬有據。又原告前因系爭土
      地被補徵88年至92年地價稅提起行政救濟結果，業經大院
      94年訴字第2020號判決駁回，先予敘明。
    (二)原告主張系爭土地地目為「道」，並非單純建造房屋應保
      留之法定空地等語。經查，依卷附臺北市政府工務局65使
      字第1703號及67使字第2013號（增建，建築地點：百齡五
      路298號）使用執照存根所示之建築基地即包含系爭土地
      。次查，臺北市政府地政處測量大隊94年1月11日北市第
      測三字第09430004300號函示，根據66年10月間地籍圖重
      測地籍調查表之記載，系爭土地使用狀況為道路使用，其
      中變更情形欄記載「本地號原地目田現為道路使用擬地目
      變更為道」，亦即系爭土地原地目為「田」，於66年10月
      間辦理重測時，地政機關方依實地調查結果，將其地目變
      更為道，原告並於重測地籍調查表認章同意在案。雖系爭
      土地於土地重測時因已實際供作公眾通行之道路使用，地
      目改編為「道」，並由臺北市北投區公所維護在案，惟系
      爭土地仍供系爭建物之建築基地（即建造房屋應保留之法
      定空地），與系爭建物所在土地合併計算建蔽率及容積率
      ，尚不因其地目變更而有所不同。
    (三)原告又主張私有無償供公共巷道使用土地免徵地價稅，揆
      其規範意旨乃公眾通行之道路土地，名義雖為私有財產，
      惟所有權人已無法使用、收益，不宜再課以租稅負擔，且
      系爭土地無法拋棄所有權亦無法辦理廢止巷道作業，卻需
      永遠背負租稅之負擔，而地政機關認其辦理系爭土地地目
      變更及銓定作業係屬合法，則被告引據財政部函釋所謂不
      易認定之藉口，不攻自破云云。按土地稅減免規則第9條
      業已明定無償供公共使用之私有土地，經查明屬實者，在
      使用期間內，地價稅全免，但其屬建造房屋應保留之空地
      部分，不予免徵。系爭土地係位於建築基地範圍內而為建
      造房屋應保留之空地，已如前述。至原告所述該等土地無
      償供公共使用土地應予免徵地價稅，經臺北市政府財政局
      前以93年2月5日北市財稅第00000000000號函，建請財政
      部修正土地稅減免規則第9條規定，惟財政部以93年5月27
      日台財稅字第0930452572號函釋認尚不宜採行在案，故依
      現行法令系爭土地仍屬地價稅課稅範圍。
    (四)原告復主張土地稅減免規則係於69年5月5日始公布實施，
      被告以之作為變更本件自65年起按土地實際使用情形免徵
      地價稅之準據，有違法律不溯及既往及信賴保護之原則云
      云。惟查，每一年度土地應如何課徵之地價稅，均應按各
      該年度之基礎事實及有效施行之法規以為準據，系爭土地
      為建築基地範圍內之法地空地，此為一直存在之客觀事實
      ，並非法規溯及適用之結果，故無違反法律不及溯及既往
      原則。又所謂信賴保護原則，應具備信賴基礎、信賴表現
      及信賴值得保護等三要件，原告將系爭土地作為建築基地
      之用，已供地上建物容積率、建蔽率之計算基礎，系爭土
      地由免稅變更為應稅，未見原告有何因信賴而生之實體法
      上利益之損害，是本件亦無信賴保護原則之適用等語。
    聲明：駁回原告之訴。
          訴訟費用由原告負擔。
三、按地價稅或田賦之納稅義務人如左：一、土地所有權人；已
    規定地價之土地，除依第22條規定課徵田賦者外，應課徵地
    價稅；地價稅按每一土地所有權人在每一直轄市或縣（市）
    轄區內之地價總額計徵之。前項所稱地價總額，指每一土地
    所有權人依法定程序辦理規定地價或重新規定地價，經核列
    歸戶冊之地價總額；地價稅基本稅率為千分之十。土地所有
    權人之地價總額未超過土地所在地直轄市或縣（市）累進起
    點地價者，其地價稅按基本稅率徵收，土地稅法第3 條第1
    項第1 款、第14條、第15條及第16條第1 項各定有明文。次
    按無償供公共使用之私有土地，經查明屬實者，在使用期間
    內，地價稅或田賦全免。但其屬建造房屋應保留之空地部分
    ，不予免徵；依第7 條至第17條規定申請減免地價稅或田賦
    者，公有土地應由管理機關，私有土地應由所有權人或典權
    人，造具清冊檢同有關證明文件，向直轄市、縣（市）主管
    稽徵機關為之。但合於左列規定者，應由稽徵機關依通報資
    料逕行辦理或由用地機關函請稽徵機關辦理，免由土地所有
    權人或典權人申請。…二、經地目變更為『道』之土地…五
    、私有無償提供公共巷道或廣場用地（應由工務、建設主管
    機關或各鄉鎮市【區】公所建設單位，列冊送稽徵機關辦理
    ），土地稅減免規則第9條、第22條第2款及第5款亦各定有
    明文。
四、本件原告所有臺北市○○區○○段4小段167、168地號等2筆
    土地，經被告所屬中正分處（土地歸戶分處）查認係臺北市
    政府工務局核發之65使字第1703號使用執照（64建北投字第
    224號建造執照）建築物之建築基地，不符土地稅減免規則
    第9條規定，乃核定按一般用地稅率課徵原告94年地價稅計
    新臺幣（下同）53,817元。原告不服，申請復查，未獲變更
    ，提起訴願，亦遭駁回等情，為兩造所不爭，且有上開各該
    函文、原處分、復查決定書及訴願決定書等件影本附原處分
    及訴願機關卷可稽。
五、原告主張本件原告所有系爭土地，無償提供公共巷道使用，
    應適用土地稅減免規則第22條但書第2款或第5款之規定而為
    核稅，始與實質課稅及租稅公平無違；土地稅減免規則係於
    69年5月5日始公布實施，被告以之作為變更本件自65年起按
    土地實際使用情形免徵地價稅之準據，有違法律不溯及既往
    及信賴保護之原則云云，惟其主張為被告所否認。被告則稱
    臺北市政府工務局核發之65使字第1703 號使用執照（64建
    北投字第224號建造執照）建築物（下稱系爭建物）建築時
    ，系爭土地即作為建築基地，雖系爭土地於土地重測時因已
    實際供作公眾通行之道路使用，地目改編為「道」，並由臺
    北市北投區公所維護在案，惟系爭土地仍為系爭建物之建築
    基地，與系爭建物所在土地合併計算建蔽率及容積率，尚不
    因其地目變更而有所不同；系爭土地為建築基地範圍內之法
    地空地，此為一直存在之客觀事實，並非法規溯及適用之結
    果，故無違反法律不及溯及既往原則；且原告將系爭土地作
    為建築基地之用，已供地上建物容積率、建蔽率之計算基礎
    ，系爭土地由免稅變更為應稅，未見原告有何因信賴而生之
    實體法上利益之損害，是本件亦無信賴保護原則之適用等語
    ，資為爭議。
六、經查，原告所有系爭土地原經被告所屬北投分處核定免徵地
    價稅，嗣被告進行92年減免稅地清查計畫，被告所屬北投分
    處以92年3 月6 北市稽北投甲字第09290025301 號函請臺北
    市政府工務局建築管理處查復系爭土地是否係建築基地或法
    定空地，經該處以92年4 月11日北市工建照字第
    09261527300 號函復略以，說明三、旨揭地號土地經依貴所
    提供之重測前地號、歷年土地合併分割情形、最新地籍圖及
    本府都市發展局之網際網路土地使用分區申請及查詢系統、
    本處之臺北市建築物電腦地籍套繪圖、臺北市建築管理資訊
    系統等檔案資料查對結果如下…(三)167、168地號土地（即系
    爭土地）係本局65工）使字第1703號使用執照（64建北投字
    第224號建造執照）之建築基地等語，有上開函文、臺北市
    政府工務局65使字第1703號使用執照存根及平面配置圖等件
    影本附被告機關卷可稽，足證系爭土地係屬建造房屋應保留
    之法定空地，與土地稅減免規則第9條免徵地價稅之法定要
    件，尚有未合。
七、又依66年10月間地籍圖重測地籍調查表之記載，系爭土地使
    用狀況為道路使用，其中變更情形欄記載「本地號原地目田
    ，現為道路使用擬地目變更為道」，亦即系爭土地原地目為
    「田」，於66年10月間辦理重測時，地政機關依實地調查結
    果，將其地目變更為道，此業經原告指界認章在案等情，為
    兩造所不爭，且有臺北市政府地政處測量大隊94年1 月11日
    北市地測三字第09430004300 號函影本附被告機關卷可憑。
    是以系爭建物建築時，系爭土地即作為建築基地，雖系爭土
    地於土地重測時因已實際供作公眾通行之道路使用，地目改
    編為「道」，並由臺北市北投區公所維護在案等情，為兩造
    所不否認，惟系爭土地仍為系爭建物之建築基地（即建造房
    屋應保留之法定空地），其與系爭建物所在土地合併計算建
    蔽率及容積率，尚不因其地目變更而有所不同。故原告主張
    系爭土地地目為「道」，並非單純建造房屋應保留之法定空
    地，本件不予免徵土地稅，有違比例原則、實質課稅及租稅
    公平云云，尚非可採。
八、再者，土地稅減免規則第9 條業已明定無償供公共使用之私
    有土地，經查明屬實者，在使用期間內，地價稅全免。但其
    屬建造房屋應保留之空地部分，不予免徵。系爭土地係位於
    建築基地範圍內而為建造房屋應保留之空地，已如前述；原
    告所稱該等無償供公共使用土地應予免徵地價稅及無法拋棄
    所有權或辦理廢止巷道等節，因涉及法規規定是否合理妥適
    ，應否修正，以及原告得否向工務主管機關申請系爭土地為
    政府機關免稅之公共巷道等問題，核屬法律修正與行政裁量
    之問題，尚非本件訴訟所應審究之事項。
九、另原告主張被告所屬中正分處竟依嗣後訂定之土地稅減免規
    則第9條但書規定推翻先前之核定，有違法律不溯既往及信
    賴保護原則乙節。惟查，每一年度土地應如何課徵之地價稅
    ，係按各該年度之基礎事實及有效施行之法規以為準據，系
    爭土地為建築基地範圍內之法地空地，此為一直存在之客觀
    事實，並非法規溯及適用之結果，故無違反法律不及溯及既
    往原則。又所謂信賴保護原則，應具備信賴基礎、信賴表現
    及信賴值得保護等三要件，本件系爭土地作為建築基地之用
    ，已供地上建物容積率、建蔽率之計算基礎，乃既存之事實
    ；且系爭土地由免稅變更為應稅，原告亦未舉證證明有何因
    信賴而生之實體法上利益之損害，故本件亦無信賴保護原則
    之適用。原告此部分之主張，亦非可採。
十、從而，被告所屬中正分處以系爭土地不符土地稅減免規則第
    9條規定，核定按一般用地稅率課徵原告94年地價稅53,817
    元，於法並無違誤。復查及訴願決定遞予維持，亦無不合。
    原告徒執前詞，訴請撤銷，為無理由，應予駁回。
據上論結，本件原告之訴為無理由，依行政訴訟法第236條、第
233條第1項、第98條第3項前段，判決如主文。
中　　華　　民　　國　　96　　年　 　1　　月　 31  　 日
                  　　　　 第五庭　法　官  蕭忠仁
上為正本係照原本作成。
本件以訴訟事件所涉及之法律見解具有原則性者為限，始得於本
判決送達後20日內向本院提出上訴狀並表明上訴理由，如已於本
判決宣示後送達前提起上訴者，應於判決送達後20日內補具上訴
理由（均按他造人數附繕本），且經最高行政法院許可後方得上
訴。
中　　華　　民　　國　　96　　年　 　1　　月　 31  　 日
 　　  　　　　　　　   　　　     書記官  蕭純純
